【裁判字號】    97,訴,1863
【裁判日期】    970709
【裁判案由】    違反毒品危害防制條例
【裁判全文】
臺灣彰化地方法院刑事判決              97年度訴字第1863號
公  訴  人  臺灣彰化地方法院檢察署檢察官
被      告  甲○○
                    （另案於臺灣雲林第二監獄執行中）
上列被告因違反毒品危害防制條例案件，經檢察官提起公訴（97
年度毒偵字第2153號），被告於本院準備程序中自白犯罪，有刑
事訴訟法第273 條之1 第1 項之情形，本院合議裁定由受命法官
獨任進行簡式審判程序，茲審理判決如下：
    主  文
甲○○施用第一級毒品，累犯，處有期徒刑柒月。
    事  實
一、甲○○前於民國（下同）90年間，因施用毒品案件，經本院
    以91年度毒聲字第2145號裁定送觀察、勒戒，因無繼續施用
    之傾向，於91年9 月13日執行完畢釋放。又於上開觀察勒戒
    執行完畢後之5 年內即94年間，因施用第一級毒品案件，經
    本院於94年12月5 日以94年度訴字第1586號判決判處有期徒
    刑1 年確定（第一案），再於同年間，因施用第二級毒品案
    件，經本院於94年12月19日以94年度易字第1360號判決判處
    有期徒刑6 月，如易科罰金，以銀元300 元折算1 日（第二
    案），又於95年間，因竊盜案件，經臺灣雲林地方法院於95
    年5 月14日以95年度易字第127 號判決判處有期徒刑1 年確
    定（第三案），上開三案經定應執行有期徒刑1 年2 月，甫
    於96年7 月16日執行完畢出監。詎其仍不知悔改，於97年4
    月12日晚間8 、9 時許，在其友人郭文平之租屋處，明知其
    友人郭文平正以摻入香煙之方式施用第一級毒品海洛因，且
    如於密閉空間內長時間吸入，亦有可能同時吸入海洛因，仍
    於該處密閉空間之客廳內，滯留約1 個小時，因而施用第一
    級毒品海洛因1 次。嗣於97年4 月13日下午2 時25分許，為
    警辦理列管毒品人口定期調驗業務時，經警採集其尿液送驗
    ，結果呈嗎啡陽性反應，始查悉上情。
二、案經彰化縣警察局和美分局報請臺灣彰化地方法院檢察署檢
    察官偵查起訴。
    理  由
一、按除被告所犯為死刑、無期徒刑、最輕本刑為3年以上有期
    徒刑之罪或高等法院管轄第一審案件者外，於刑事訴訟法第
    273條第1項程序進行中，被告先就被訴事實為有罪之陳述時
    ，審判長得告知被告簡式審判程序之旨，並聽取當事人、代
    理人、辯護人及輔佐人之意見後，裁定進行簡式審判程序；
    除簡式審判程序、簡易程序及第376 條第1 款、第2 款所列
    之罪之案件外，第一審應行合議審判，刑事訴訟法第273 條
    之1 第1 項、第284 條之1 分別定有明文。本件被告甲○○
    所犯係死刑、無期徒刑、最輕本刑為3 年以上有期徒刑或高
    等法院管轄第一審案件以外之罪，並於本院行準備程序時就
    被訴事實為有罪之陳述，本院合議庭依前揭規定，經評議結
    果，裁定改由受命法官獨任行簡式審判程序，先予敘明。
二、上開事實，業據被告甲○○於本院行準備程序及審理程序時
    均坦承不諱，且其於97年4 月13日為警採集之尿液，經送鑑
    驗結果，確均呈嗎啡陽性反應（573ng/ml），此有列管毒品
    人口尿液檢體採集送驗紀錄表及詮昕科技股份有限公司97年
    4 月28日報告編號000000000 號濫用藥物尿液檢驗報告各1
    紙附卷可稽，足認被告之自白應與事實相符，洵堪採信。
三、按觀察、勒戒或強制戒治執行完畢釋放後，5 年內再犯毒品
    危害防制條例第10條之罪，即應直接依法追訴判決，固毋庸
    再行該條例針對「初犯」所規定之觀察、勒戒或強制戒治等
    治療程序，然若係於觀察、勒戒或強制戒治執行完畢釋放後
    ，5 年後再犯第10條之罪者，則應重新依該條例第20條第1
    項、第2 項關於「初犯」之規定，先行送觀察、勒戒，並依
    其觀察、勒戒結果有無繼續施用毒品傾向，以定其是否施以
    強制戒治之治療程序，再於上開治療程序執行完畢後始由檢
    察官為不起訴處分，而非直接加以追訴處罰，此觀諸現行生
    效施行之毒品危害防制條例（於92年7 月9 日修正公布，自
    93年1 月9 日施行）第20條、第23條之規定甚明。而考諸前
    開毒品危害防制條例之修正理由主要係認觀察、勒戒或強制
    戒治後5 年後再犯者，顯見前所實施之觀察、勒戒或強制戒
    治已足以遮斷其施用毒品之癮，為期自新及協助其斷除毒癮
    ，對此5 年後再犯者仍適用初犯之規定（即該條例第20條第
    3 項之規定），即先經觀察、勒戒、強制戒治之程序【見該
    條例第20 條 修法理由5 第3 項修正理由（二）】，且為配
    合簡化施用毒品犯之刑事處遇程序，並鑑於經觀察、勒戒或
    強制戒治執行完畢釋放後5 年內再犯者，其再犯率甚高，原
    據以實施之觀察勒戒及強制戒治既已無法收其實效，自應施
    以刑事處遇【見該條例第23條修正理由3 （二）】，凡此俱
    見現行毒品危害防制條例於修正時刪除修正前2 犯及3 犯之
    規定，一改修法前繁雜之處遇程序，僅將施用毒品犯簡化區
    分為初犯、再犯外，並認施用毒品者係屬病患性犯人，以觀
    察、勒戒戒除其身癮，併以強制戒治方式祛除心癮之措施。
    由是觀之，現行毒品危害防制條例仍採「刑罰處遇程序」與
    「治療之保安處分程序」二者併行之方式，並將施用毒品者
    區分為「初犯」與「再犯」之不同，詳言之，倘毒品施用者
    係前經觀察、勒戒或強制戒制等治療程序執行完畢5 年後，
    始再施用毒品之「初犯」，因認前所執行之觀察、勒戒或強
    制戒治足收戒除毒癮之效，自應重新先經觀察、勒戒或強制
    戒治等治療程序，並於治療程序執行完畢後由檢察官直接為
    不起訴處分，毋庸對之追訴處罰，反觀，在「再犯」之情形
    ，因其先前所為治療程序顯未能收祛除毒癮之實效，且考量
    施用毒品者之再犯率偏高，乃簡化其刑事處遇程序，而對之
    直接追訴處罰，不再施以保安處分之治療程序，是現行毒品
    危害防制條例所採「初犯」與「再犯」之界分，已揚棄過去
    修正前毒品危害防制條例所採一、二、三犯之判斷標準及處
    遇程序，且側重於觀察、勒戒或強制戒治等治療程序是否確
    實收其成效。因之，對於所謂「初犯」與「再犯」之區別，
    除應視其是否於觀察、勒戒或強制戒治執行完畢釋放後，5
    年後再犯者外，尚應兼顧其前次所施予觀察、勒戒、強制戒
    治程序之成效以資判斷，如此方能貫徹現行毒品危害防制條
    例之修正立法意旨，且細繹現行毒品危害防制條例第20條、
    第23條之立法理由可知，所謂「再犯」應係指依該條例規定
    執行觀察、勒戒、強制戒治完畢釋放，再犯施用毒品罪者均
    屬之（見該條例第20條修法理由2 後段），是對於現行毒品
    危害防制條例第20條第3 項規定「觀察、勒戒或強制戒治執
    行完畢後，5 年後再犯」之解釋，自應限於該施用毒品之行
    為人於觀察、勒戒或強制戒治執行完畢後5 年內均未再有任
    何施用毒品之犯行，始足當之，茍其施用毒品之犯行，前經
    觀察、勒戒或強制戒治執行完畢後，5 年內曾因再犯施用第
    1 、2 級毒品之行為，而經法院判處刑罰之處遇程序確定者
    ，縱其係於觀察、勒戒或強制戒治執行完畢5 年後復為施用
    毒品者，因其於治療程序之保安處分執行完畢5 年內，既仍
    有繼續施用毒品之犯行，即難認前所執行之治療程序有何戒
    除其身心毒癮之成效可言，自不得僅憑該次施用毒品犯行係
    在前次執行治療程序之保安處分完畢後5 年後再犯一端，即
    依現行毒品危害防制條例第20條第3 項規定，逕認為「初犯
    」，而適用同條第1 、2 項之觀察、勒戒或強制戒治等治療
    程序，否則無異使接受治療程序執行成效不彰，而屢犯施用
    毒品罪之行為人，僅因其施用毒品行為與前次觀察、勒戒或
    強制戒治完畢之時間相距已逾5 年，反得循初犯之保安處分
    程序，獲邀寬典，不啻與前揭毒品危害防制條例之修法初衷
    背道而馳，是就此情形，仍應認屬「再犯」之範疇，直接適
    用刑事刑罰處遇之程序，始符修法之本旨。查被告甲○○前
    於90年間，因施用毒品案件，經本院以91年度毒聲字第2145
    號裁定送觀察、勒戒，因無繼續施用之傾向，於91 年9月13
    日執行完畢釋放。又於上開觀察勒戒執行完畢後之5 年內即
    94年間，因施用第一級毒品案件，經本院於94年12 月5日以
    94年度訴字第1586號判決判處有期徒刑1 年確定乙情，此有
    臺灣高等法院被告前案紀錄表在卷可參，而被告本件施用第
    一級毒品之犯行，雖係在前次強制戒治處分執行完畢5 年後
    所犯，惟被告於上開強制戒治處分執行完畢釋放5年 內，曾
    再犯施用第一級毒品之罪經法院宣示判決並確定，已詳述如
    前，顯見其並非於強制戒治處分執行完畢釋放後5年 內均無
    任何施用毒品之犯行，且其既已於上開強制戒治處分執行完
    畢5 年內再犯施用第一級毒品之罪，已符合毒品危害防制條
    第23條第2 項之所定之追訴要件，揆諸前開毒品危害防制條
    例條文及說明，被告所為本件施用第一級毒品之犯行，即無
    「初犯」規定之適用，自毋須再重新施予觀察、勒戒或強制
    戒治之處遇程序，而應直接訴追處罰，附為敘明。
四、核被告甲○○所為，係犯毒品危害防制條例第10條第1 項之
    施用第1 級毒品罪。查被告前於94年間，因施用第一級毒品
    案件，經本院於94年12月5 日以94年度訴字第1586號判決判
    處有期徒刑1 年確定（第一案），再於同年間，因施用第二
    級毒品案件，經本院於94年12月19日以94年度易字第1360號
    判決判處有期徒刑6 月，如易科罰金，以銀元300 元折算1
    日（第二案），又於95年間，因竊盜案件，經臺灣雲林地方
    法院於95年5 月14日以95年度易字第127 號判決判處有期徒
    刑1 年確定（第三案），上開三案經定應執行有期徒刑1 年
    2 月，甫於96年7 月16日執行完畢出監，有臺灣彰化地方法
    院檢察署刑案資料查註紀錄表及臺灣高等法院被告前案紀錄
    表各1 份在卷可憑，其於5 年以內再犯本件有期徒刑以上之
    罪，構成累犯，應依刑法第47條第1 項規定加重其刑。爰審
    酌被告前即有施用毒品之前科，且曾因施用毒品而送觀察勒
    戒，仍未能戒除毒癮，竟再度施用毒品戕害自身健康，及其
    犯罪之動機、目的、所生危害及犯罪後尚知坦承犯行，態度
    良好等一切情狀，量處如主文所示之刑。
據上論斷，應依刑事訴訟法第273 條之1 第1 項、第299 條第1
項前段，毒品危害防制條例第10條第1 項，刑法第11條前段、第
47條第1 項，判決如主文。
本案經檢察官張聖傳到庭執行職務。
中    華    民    國    97    年    7     月    9     日
                  刑事第二庭    法  官  黃齡玉
以上正本證明與原本無異。
如不服本判決，應於判決送達後10日內，向本院提出上訴書狀，
上訴書狀應「敘述具體上訴理由」，並按他造當事人之人數附繕
本。「切勿逕送上級法院」。
中    華    民    國    97    年    7     月    9     日
                                      書記官  林嘉賢
毒品危害防制條例第10條
施用第一級毒品者，處 6 月以上 5 年以下有期徒刑。
施用第二級毒品者，處 3 年以下有期徒刑。


司法院資訊處製作；財團法人民間司法改革基金會備份。
